【裁判字號】    95,判,875
【裁判日期】    950615
【裁判案由】    退休
【裁判全文】
最  高  行  政  法  院  判  決
                                     95年度判字第00875號
上  訴  人  乙○○
被 上訴 人  銓敘部
代  表  人  甲○○
上列當事人間因退休事件，上訴人不服中華民國93年12月23日臺
北高等行政法院92年度訴字第4476號判決，提起上訴。本院判決
如下：
    主  文
原判決廢棄。
復審決定及原處分均撤銷。
第一審及上訴審訴訟費用由被上訴人負擔。
    理  由
一、上訴人係行政院原子能委員會放射性物料管理局（以下簡稱
    物管局）退休人員，其屆齡退休案，經被上訴人以91年12月
    31日部退四字第0912209381號函，核定自92年1月16日生效
    ；茲因上訴人前曾於經濟部所屬臺灣鋁業股份有限公司（以
    下簡稱臺鋁公司）任職，其52年1月至72年7月1日止共計20
    年6個月年資，業支領資遣給與在案，上訴人嗣於73年2月16
    日再任公職，並於物管局辦理屆齡退休，依公務人員退休法
    有關年資最高採計35年之限制規定，扣除前開已支領資遣給
    與之年資20年6個月後，被上訴人爰核定其新制施行前年資9
    年6個月，新制施行後年資5年，並核給新制施行前1次退休
    金20個基數，新制施行後1次退休金7.5個基數。上訴人不服
    ，向被上訴人申請重行審定，未獲變更（被上訴人92年3月7
    日部退四字第0922225474號書函），於92年4月16日向被上
    訴人提起復審，案經被上訴人移由公務人員保障暨培訓委員
    會（以下簡稱保訓會）辦理，經該會以92年7月15日92公審
    決第0106號復審決定書駁回其復審案，上訴人不服，遂提起
    本件行政訴訟。
二、上訴人於原審起訴主張：按本院90年度判字第1372號判決意
    旨，依公務人員退休法第13條規定，再任公務人員重行退休
    時，自不必合併其以前退休之年資並受同法第6條及第16條
    之1第1項所定最高標準之限制；同法第16條之1第1項規定應
    指公務人員及再任公務人員在修法前後均有任職年資者，其
    年資應前後合併計算而言；同法施行細則第13條第2項規定
    逾越母法第13條規定。其次，退休年資之最高採計方式，為
    公務人員退休金額度之決定關鍵，對於公務人員財產權之影
    響重大，並非執行法律細節性、技術性之事項，基於重要性
    理論之要求，實應以法律明文規定為宜。縱認此項對重行退
    休人員權益之限制性質得以授權命令為補充規定，其授權之
    目的、範圍與內容亦應具體明確，非僅基於法律概括授權之
    施行細節所得加以規定，並增加法律所無之限制，公務人員
    退休法施行細則第13條之規定，實與司法院釋字第367號、
    第394號、第480號等歷年來所闡釋之法律保留原則有違。被
    上訴人引用之該法施行細則第13條第2項規定，只是規定再
    任公務人員重行退休時退休金給與之計算方式，並未論及該
    法第6條第1項第2款規定「任職15年」之絲毫定義。該「任
    職15年以上者」即係指「連續服務15年以上之公務人員」；
    上訴人再任公務人員重新起算年資有20年3個月（未逾35年
    ），因此，上訴人絕對可以符合公務人員退休法第6條第1項
    第2款之規定。為此，求為判決撤銷復審決定、審定審議及
    原處分。並命被上訴人應作成採計上訴人自73年2月16日至
    92年1月16日間之退休服務年資，准上訴人擇領月退休金之
    行政處分。
三、被上訴人則以：依公務人員退休法第6條、第16條之1、同法
    施行細則第13條規定，本案上訴人就其公務人員退休年資之
    採計，無論其係「連續擔任公職直至退休」、「退休再任而
    含有新、舊制之年資」或「已領取退休金、資遣給與後再任
    ，嗣又再退休」者，其「舊制」之公務人員任職年資均應受
    「最高僅能採計30年」，及新、舊制年資均應受「最高僅能
    採計35年」之限制。準此，公務人員退休法第13條所定之意
    旨，本即在落實同法第6條及第16條之1第1項有關「年資採
    計上限」之旨意，如再任之公務人員重行退休時，得不受有
    關「年資採計上限」規定之限制，無異鼓勵公務人員提早退
    休領取退休金後，另尋求再任機會，以謀取更多利益，顯非
    公務人員退休法之立法本意，且對於舊制年資連續服務超過
    30年而未辦理退休者，亦有欠公允。次依司法院釋字第480
    號解釋理由書之意旨，有關行政機關所訂定之施行細則是否
    有逾越本法授權範圍，應就法律規範之整體立法目的為綜合
    判斷。是以，有關公務人員退休法施行細則第13條對於再任
    人員其前後年資應合併受最高採計上限之規範，即係本於公
    務人員退休給與制度之整體性及衡平性，並為貫徹公務人員
    永業化及年資採計公平性、合理性，依法律之授權所作之規
    定。且「退休年資採計應受上限規範」，係為促成整體退休
    制度之公平性，使政府資源妥善分配，不致有所偏頗。又事
    實上上訴人業已依法辦理資遣、退休，並先後支領資遣費、
    退休金在案，並無未受照護之情事。再者，本院90年8月9日
    90年度判字第1372號判決僅對該個案有拘束力等語，作為抗
    辯。
四、原判決駁回上訴人在原審之訴，係以：查上訴人前曾於經濟
    部所屬臺鋁公司任職，其52年1月至72年7月1日止共計20年6
    個月年資，業支領資遣給與在案，上訴人嗣於73年2月16日
    再任公職，並於物管局辦理屆齡退休。依公務人員退休法第
    6條第2項前段、第16條之1第1項之規定，公務人員須任職「
    得採計並核給」退休給與之年資達15年以上者，始得擇領月
    退休金，任職5年以上未滿15年者，僅得領取1次退休金；又
    已領退休（職、伍）給與或資遣給與者再任公務人員，於重
    行退休時，其前、後退休給與合併計算，須受退休法第6條
    及第16條之1第1項所定最高標準：於公務人員退撫新制施行
    前之任職年資最高僅得採計30年，退撫新制施行後之任職年
    資可連同累計，最高採計35年之限制。是被上訴人依上揭規
    定及該法施行細則第13條第2項規定，認上訴人前於經濟部
    所屬臺鋁公司任職計20年6個月年資，業已支領資遣給與，
    依公務人員退休法有關年資最高採計35年之限制規定，扣除
    前開已支領資遣給與之年資後，認上訴人退休給與之年資僅
    14年6個月，未滿15年，據以核定上訴人僅得支領1次退休金
    ，洵屬有據。其次，公務人員退休法施行細則係依公務人員
    退休法第17條規定由考試院所訂定，有關該施行細則第13條
    第2項對於再任人員其前後年資應合併受最高採計上限之規
    範，即係基於前開母法授權，本於公務人員退休給與制度之
    整體性及衡平性，並落實公務人員退休法有關年資採計上限
    之旨意所訂定，尚未逾越母法之授權及立法目的。次按公務
    人員退休法施行細則第13條第2項，本於公務人員退休法第
    17條授權及同法第6條第2項前段、第16條之1第1項之立法意
    旨，考量政府財政狀況及現職人員待遇與退休人員所得合理
    平衡因素，而為已領退休給與或資遣給與者，再任公職後重
    行退休，亦受公務人員退休法第6條及第16條之1第1項所定
    最高標準限制之規定，並未超過母法之授權範圍；又按現行
    公務人員退休法第13條之立法意旨，本即在落實同法第6條
    及第16條之1第1項有關年資採計上限之立法旨意。是上訴人
    指稱該細則前開規定係增加法律所無之限制，違反法律保留
    原則，應屬無效云云，尚不足採。再查，現行退休法第16條
    之1第1項之規定，係指公務人員退休年資之採計，無論其係
    「連續擔任公職直至退休」或「退休再任而含有新、舊制之
    年資」或「已領取退休金後再任，嗣又再退休」者，其「舊
    制」之公務人員任職年資均應受「最高僅能採計30年」，及
    新舊制年資均應受「最高僅能採計35年」之限制。準此，退
    休法施行細則第13條所定之意旨，本即在落實同法第6條及
    第16條之1第1項有關「年資採計上限」之意旨。如再任之公
    務人員重行退休時，不受「年資採計上限」規定之限制，無
    異鼓勵公務人員提早退休領取退休金後，另謀再任機會，以
    脫免該最高年資採計之限制，相較於始終連續服務超過30年
    而未辦理退休之公務員，尤見其不公平。至退休法第13條，
    由其規定文義觀之，乃在規範已領取退休金之再任公務員不
    必繳回已領退休金，其重行退休時，退休年資之計算方式不
    將再任前之年資計入，非指排除最高年資採計之限制。退休
    法施行細則第13條之規範目的與退休法第13條顯有不同，自
    亦無子法抵觸母法之疑義（本院89年度判字第545號、88年
    度判字第3537號判決，就教育人員退休之相類事件，亦採相
    同見解）。至上訴人所舉本院90年度判字第1372號判決，依
    行政訴訟法第216條規定，僅對該事件有拘束力，上訴人尚
    不得援引主張被上訴人應比照為相同之處分等由，為其判斷
    基礎。
五、本院按公務人員退休法第13條規定：「依本法退休者，如再
    任公務人員時，無庸繳回已領之退休金，其退休前之任職年
    資，於重行退休時不予計算。」所謂「其退休前之任職年資
    ，於重行退休時不予計算」，係指已領退休金給與再任公務
    人員者，其重行退休之年資，應自再任之月起另行計算，其
    退休前之任職年資不予計算而言。依上開法條規定，再任公
    務人員重行退休時，不得再合併以前已退休之年資重複支給
    退休給付；同時，再任公務人員重行退休時，亦無庸合併以
    前已退休之年資再受同法第6條及第16條之1第1項所定最高
    標準之限制。而同法第16條之1第1項規定：「公務人員在本
    法修正施行前後均有任職年資者，應前後合併計算。．．．
    」應指「公務人員」及「再任公務人員」在修法前後均有任
    職年資者，其年資應前後合併計算而言。至再任公務人員其
    以前已退休之年資，依同法第13條規定，於重行退休時自無
    再依同法第16條之1第1項合併計算之餘地。惟公務人員退休
    法施行細則第13條第2項規定：「前項人員重行退休時，其
    退休金基數或百分比連同以前退休（職、伍）金基數或百分
    比或資遣給與合併計算，以不超過本法第6條及第16條之1第
    1項所定最高標準為限，．．．」對再任公務人員重行退休
    時，仍合併其前已退休之年資計算，以限制其最高年資，核
    與公務人員退休法第13條規定不予計算其前已退休之任職年
    資意旨不符，已逾越法律授權訂定施行細則之必要範圍，損
    及再任公務人員重行退休時之權益，本院於審判案件時，自
    不受上開施行細則規定之拘束。至依公務人員退休法退休者
    ，如再任公務人員時，其退休前之任職年資，於重行退休時
    ，應否合併其以前退休之年資並受同法第6條及第16條之1第
    1項所定最高標準之限制，核屬立法政策事項，涉及再任公
    務人員請領退休金之權利，似應由法律定之，以符法制。本
    件原處分以上訴人前曾於臺鋁公司任職，其52年1月至72年7
    月1日止共計20年6個月年資，業支領資遣給與在案，嗣於73
    年2月16日再任公職並於物管局辦理屆齡退休，核定自92年1
    月16日生效，依公務人員退休法第16條之1第1項及同法施行
    細則第13條之規定，84年7月1日公務人員退撫新制施行前之
    任職年資最高僅得採計30年，退撫新制施行後之任職年資可
    連同累計，最高採計35年之限制。扣除前開已支領資遣給與
    之年資20年6月後，上訴人新制施行前之任職年資僅得採計9
    年6個月，新制施行後之任職年資為5年，亦即上訴人於新制
    施行前、後可採計並發給退休給與之年資合計僅有14年6個
    月，依法僅得擇領1次退休金，尚無法擇領月退休金云云，
    核與公務人員退休法第13條所定「再任公務人員退休前之任
    職年資，於重行退休時不予計算」之意旨不符。從而，被上
    訴人以上訴人再任19年之年資僅得採認14年6個月，不符公
    務人員退休法第6條第1項第2款規定，否准其選擇月退休金
    權利，適用法則不無違誤。復審決定及原判決未予糾正，亦
    有未合。上訴人執此指摘，非無理由，爰由本院將原判決廢
    棄、復審決定及原處分均撤銷，由被上訴人另為適法之處分
    ，以符法制。
據上論結，本件上訴為有理由，依行政訴訟法第256條第1項、第
259條第1款、第98條第3項前段，判決如主文。
中    華    民    國    95    年    6     月    15    日
                  第二庭審判長法  官  廖  政  雄
                              法  官  林  清  祥
                              法  官  鍾  耀  光
                              法  官  姜  仁  脩
                              法  官  胡  國  棟
以  上  正  本  證  明  與  原  本  無  異
中    華    民    國    95    年    6     月    15    日
                              書記官  張  雅  琴


司法院資訊處製作；財團法人民間司法改革基金會備份。
